【裁判字號】    91,自緝,699
【裁判日期】    920529
【裁判案由】    偽造文書等
【裁判全文】
臺灣臺中地方法院刑事判決                        九十一年度自緝字第六九九號
    自  訴  人  癸○○
                丙○○
                子○○
                己○○
                甲○○
                壬○○
                辛○○
                丁○○
                庚○○
    共      同
    被      告  戊○○
                乙○○
右列被告因偽造文書等案件，經自訴人提起自訴，本院判決如左：
    主  文
戊○○共同連續行使偽造私文書，足以生損害於他人，處有期徒刑肆月，如易科罰金
，以佰元折算壹日。緩刑貳年。未經扣案之互助會標單上偽造「林維聖」、「葉廣
蘭」名義之署押各壹枚，均沒收之。
乙○○共同連續行使偽造私文書，足以生損害於他人，處有期徒刑肆月，如易科罰金
，以佰元折算壹日。未經扣案之互助會標單上偽造「林維聖」、「葉廣蘭」名義之
署押各壹枚，均沒收之。
    事  實
一、戊○○、乙○○係夫妻關係，乙○○於民國八十八年四月十五日，以戊○○為會
    首，召集互助會，並邀集許秀理、許錦煌、張木榮、胡瑞芳、林維聖、方麗華、
    黃桂英、丘蘭招、粘楊嫌、粘秀滿、林吳煥、林貴環、辛○○、李繡花、甲○○
    、壬○○、癸○○、丙○○、庚○○參與互助會，約定會期自八十八年四月十五
    日起至九十年九月十五日止，乙○○為使互助會得以順利進行，另以「淑貞（二
    會）」、「義龍」名義參與互助會，該互助會連同會首共計三十會，每會新臺幣
    （下同）二萬元，採內標制，每月十五日二十時，在臺中縣太平市○○○街十八
    號會首戊○○之住處開標，開標方式係由欲投標之活會會員於投標當日在標單上
    填寫姓名及投標金額，交予乙○○以競標，以標息高者為得標；詎戊○○、乙○○竟共同基於以冒標詐財之概括犯意聯絡，意圖為自己不法之所有，於八十八年
    十一月十五日第八會，未經會員林維聖之同意或授權，擅自冒用林維聖之名義，
    在標單上偽造「林維聖」名義之署押，填具三千八百元之標金，提出行使以參與
    競標，並如願得標，致使活會會員方麗華、黃桂英、丘蘭招、粘楊嫌、林維聖（
    參加二會，另有一會未遭冒標）、黃桂英（二會）、粘秀滿、林吳煥（二會）、
    許秀理、辛○○、李繡花、甲○○（二會）、壬○○、癸○○、丙○○、庚○○
    （二會）陷於錯誤而分別交付該期會款一萬六千二百元，共計詐得會款三十二萬
    四千元（計算方式：〈20000元－3800元〉×20會＝324000元），足以生損害於
    被冒標之林維聖及活會會員方麗華、黃桂英、丘蘭招、粘楊嫌、林維聖、黃桂英
    、粘秀滿、林吳煥、許秀理、辛○○、李繡花、甲○○、壬○○、癸○○、丙○○、庚○○。
二、戊○○、乙○○另於八十九年一月十日，以戊○○為會首，召集互助會，並邀集
    葉廣蘭、胡瑞芳、許秀理、李昊霖、林維聖、林貴環、甲○○、己○○、子○○
    、壬○○、丙○○、辛○○、丁○○、蔡秀碧參與互助會，約定會期自八十九年
    一月十日起至九十年十一月十日止，乙○○為使互助會得以順利進行，另以「淑
    貞（二會）」、「美蘭」、「玉惠」、「胡瑞芳」名義參與互助會，該互助會連
    同會首共計二十三會，每會二萬元，採內標制，每月十日二十時，在臺中縣太平
    市○○○街十八號會首戊○○之住處開標，開標方式係由欲投標之活會會員於投
    標當日在標單上填寫姓名及投標金額，交予乙○○以競標，以標息高者為得標；
    詎戊○○、乙○○復共同基於承前之犯意聯絡，意圖為自己不法之所有，於八十
    九年四月十日第四會，未經會員葉廣蘭之同意或授權，擅自冒用葉廣蘭之名義，
    在標單上偽造「葉廣蘭」名義之署押，填具三千八百元之標金，提出行使以參與
    競標，並如願得標，致使活會會員許秀理（二會）、李昊霖、林維聖（二會）、
    林貴環、甲○○（二會）、己○○、子○○、壬○○（二會）、丙○○、辛○○
    、丁○○、蔡秀碧陷於錯誤而分別交付該期會款一萬六千二百元，共計詐得會款
    二十五萬九千二百元（計算方式：〈20000元－3800元〉×16會＝259200元），
    足以生損害於被冒標之葉廣蘭及活會會員許秀理、李昊霖、林維聖、林貴環、甲○○、己○○、子○○、壬○○、丙○○、辛○○、丁○○、蔡秀碧。嗣因戊○○、乙○○家庭發生變故，經濟狀況不佳，前開互助會隨即於九十年二月十日停
    標倒會。
三、案經自訴人癸○○、丙○○、子○○、己○○、甲○○、壬○○、辛○○、丁○○、庚○○提起自訴。
    理  由
一、訊據被告乙○○，對於右揭時地，未經會員林維聖之同意或授權，擅自冒用林維
    聖之名義，在標單上偽造「林維聖」名義之署押，填具三千八百元之標金，提出
    行使以參與競標，並如願得標，致使活會會員方麗華、黃桂英、丘蘭招、粘楊嫌
    、林維聖、黃桂英、粘秀滿、林吳煥、許秀理、辛○○、李繡花、甲○○、壬○○、癸○○、丙○○、庚○○陷於錯誤而分別交付該期會款一萬六千二百元，詐
    得會款三十二萬四千元，足以生損害於被冒標之林維聖及活會會員方麗華、黃桂
    英、丘蘭招、粘楊嫌、林維聖、黃桂英、粘秀滿、林吳煥、許秀理、辛○○、李
    繡花、甲○○、壬○○、癸○○、丙○○、庚○○，及未經會員葉廣蘭之同意或
    授權，擅自冒用葉廣蘭之名義，在標單上偽造「葉廣蘭」名義之署押，填具三千
    八百元之標金，提出行使以參與競標，並如願得標，致使活會會員胡瑞芳、許秀
    理、李昊霖、林維聖、林貴環、甲○○、己○○、子○○、壬○○、丙○○、辛○○、丁○○、蔡秀碧陷於錯誤而分別交付該期會款一萬六千二百元，共計詐得
    會款二十五萬九千二百元，足以生損害於被冒標之葉廣蘭及活會會員胡瑞芳、許
    秀理、李昊霖、林維聖、林貴環、甲○○、己○○、子○○、壬○○、丙○○、
    辛○○、丁○○、蔡秀碧等情，業經坦認屬實，核與自訴人癸○○、丙○○、子
    ○○、己○○、甲○○、壬○○、辛○○、丁○○、庚○○之指訴情節及證人葉
    廣蘭之證述內容均屬相符，並有互助會簿二份在卷為憑，被告乙○○自白供述與
    現有事證相符，應堪置信。被告戊○○則矢口否認有何共同行使偽造文書及詐欺
    之犯行，辯稱：對於互助會冒標之事情，伊並不知情，伊僅係代為收取其友人部
    分之互助會款而已，至於被告乙○○以其名義為會首，召集互助會之事，伊知道
    云云。經查：
    （一）被告戊○○對於被告乙○○以其名義為會首之事，既不否認事先知情，又
          被告戊○○亦代為收取部分互助會會員繳納之互助會款，且被告乙○○均
          係於其住處進行投標，自訴人壬○○亦指稱投標時被告戊○○均有在場，
          則被告戊○○對於互助會之事，斷不可能不知情之理；而被告戊○○既同
          意擔任會首，復有向會員收取會款之行為，其與被告乙○○間自有共同冒
          標詐財之犯意聯絡及行為分擔，應堪認定。被告戊○○所辯，顯係事後卸
          責之詞，要難採信。
    （二）按冒用他人名義書寫標單，冒標他人之互助會，苟標單上除書寫被冒標者
          之姓名，及欲標取會款所出利息之金額外，並書有「標單」之意旨，而就
          文義內容之本身，使人一見即知係投標會款之標單，則該標單固係刑法第
          二百十條所稱之私文書；惟如僅在紙上書寫被冒標者之姓名及所出利息之
          金額，就其內容本身並不足以獨立表示一定用意之證明，如非依民間互助
          會之習慣，尚無從認定其上之文字，係用以表示該名義人願出所書金額之
          利息以標取互助會款之證明，則非刑法第二百十條所規定之私文書，而係
          同法第二百二十條以文書論之準私文書，最高法院八十九年度臺上字第七
          一九九號著有判決。被告戊○○、乙○○偽造「林維聖」、「葉廣蘭」名
          義之署押，填具投標金額之標單，僅有投標人姓名及投標金額之記載，並
          無其他文字或符號明確表示為標單之情，業據被告戊○○、乙○○供述屬
          實，復經自訴人癸○○、丙○○、子○○、己○○、甲○○、壬○○、陳
          廖滕、丁○○、庚○○陳述屬實，按民間互助會之標單，通常僅填寫一定
          之金額及姓名，如單從該記載內容上之形式上觀之，殊無法瞭解其為何種
          用意之證明，而必須依據習慣或特約，始足以表示該一定之金額即為標取
          會款之利息，該姓名即為標取會款之會員，故被告戊○○、乙○○偽造前
          開該標單，應認係偽造刑法第二百二十條第一項以文書論之私文書。
    （三）次按民間互助會，依修正後民法債編關於合會之規定，會首不得兼為同一
          合會之會員，且會首就已得標會員應給付之各期會款，負連帶責任，民法
          第七百零九條之二第二項、第七百零九條之九第二項分別定有明文。蓋因
          會首本身之資力，會影響會員加入之意願，如會首以人頭會員充數，因實
          際上人頭會員之會款均須由會首自行繳納，其冒用之人頭會員愈多，其每
          會須負擔之會款數額愈大，則該會倒會之風險愈高，且會首以人頭會員充
          數後，其於短時間連續得標後，再捲款潛逃之機率亦愈高，則會員加入之
          意願將相對降低，故會首為順利招攬會員，而以人頭會員充數，自會使會
          員誤判會首之資力，從而，此種情形應屬施用詐術甚明。至會員以別名加
          入之情形，並不相同，蓋會員雖以別名加入，然會首為收取會款，必知悉
          實際會員為何人，且會首亦只須掌握實際會員為何人即可，以何名義加入
          並無影響，此與會首以人頭會員充數，影響其資力，且增加倒會之風險，
          自不可相提並論。又會首本身如無資力負擔高額會款，為圖取會員之會款
          ，偽以人頭會員充數取走會款後，於一時間勉力支撐，嗣無力支撐時即宣
          告倒會，則其主觀上自有不法所有之意圖殆無疑義。被告戊○○、乙○○
          為使前開互助會能順利成會，以「淑貞」、「義龍」、「美蘭」、「玉惠
          」、「胡瑞芳」之名義參加互助會，而被告戊○○、乙○○本身並無能力
          支付如此高額之會款負擔，顯見被告戊○○、乙○○於冒標之時，確有不
          法所有之詐欺意圖。
    （四）另按民間互助會已得標之死會會員，無論同組何一會員得標及其願出標金
          若干，均須繳納當期全額會款，縱會首施用詐術以他會員名義冒標，並向
          死會會員收取會款，因該等死會會員本負有繳納會款之義務，而非陷於錯
          誤交付會款予會首，自無構成詐欺取財罪之可言，最高法院八十三年臺上
          字第四一五三號著有判決。故被告戊○○、乙○○冒標之詐欺對象，應僅
          限於活會會員，又被告戊○○、乙○○冒用「淑貞」、「義龍」、「美蘭
          」、「玉惠」、「胡瑞芳」名義參與互助會之部分，亦非詐欺之對象。本
          件事證已臻明確，被告戊○○、乙○○犯行，洵堪認定。
二、被告戊○○、乙○○共同基於以冒標詐財之概括犯意聯絡，意圖為自己不法之所
    有，未經會員林維聖之同意或授權，擅自冒用林維聖之名義，在標單上偽造「林
    維聖」名義之署押，填具三千八百元之標金，提出行使以參與競標，並如願得標
    ，致使活會會員方麗華、黃桂英、丘蘭招、粘楊嫌、林維聖、黃桂英、粘秀滿、
    林吳煥、許秀理、辛○○、李繡花、甲○○、壬○○、癸○○、丙○○、庚○○
    陷於錯誤而分別交付該期會款一萬六千二百元，共計詐得會款三十二萬四千元，
    足以生損害於被冒標之林維聖及活會會員方麗華、黃桂英、丘蘭招、粘楊嫌、林
    維聖、黃桂英、粘秀滿、林吳煥、許秀理、辛○○、李繡花、甲○○、壬○○、
    癸○○、丙○○、庚○○，及未經會員葉廣蘭之同意或授權，擅自冒用葉廣蘭之
    名義，在標單上偽造「葉廣蘭」名義之署押，填具三千八百元之標金，提出行使
    以參與競標，並如願得標，致使活會會員許秀理、李昊霖、林維聖、林貴環、甲○○、己○○、子○○、壬○○、丙○○、辛○○、丁○○、蔡秀碧陷於錯誤而
    分別交付該期會款一萬六千二百元，共計詐得會款二十五萬九千二百元，足以生
    損害於被冒標之葉廣蘭及活會會員許秀理、李昊霖、林維聖、林貴環、甲○○、
    己○○、子○○、壬○○、丙○○、辛○○、丁○○、蔡秀碧，核被告戊○○、
    乙○○所為，均係犯刑法第二百十六條、第二百二十條第一項、第二百十條之行
    使偽造準私文書罪、第三百三十九條第一項之詐欺取財罪。被告戊○○、乙○○
    就前開行使偽造準私文書罪、詐欺取財罪二者間，顯有共同之犯意聯絡及行為分
    擔，為共同正犯。被告戊○○、乙○○偽造署押之行為，係屬偽造準私文書之階
    段行為；而偽造準私文書之低度行為，亦為行使偽造準私文書之高度行為所吸收
    ，均不另論處。被告戊○○、乙○○一個冒標行為，同時詐取多位會員之會款，
    係屬一個冒標行為同時觸犯數個詐欺罪，係屬想像競合之裁判上一罪關係，應依
    刑法第五十五條之規定，從一重處斷。又被告戊○○、乙○○先後行使偽造準私
    文書、詐欺取財之犯行，其時間緊接，手段同一，所觸犯犯罪構成要件相同之罪
    名，顯係分別基於概括犯意而反覆為之，均為連續犯之裁判上一罪關係，應依刑
    法第五十六條之規定，分別論以一罪，並均加重其刑。而被告戊○○、乙○○所
    犯前開連續行使偽造準私文書罪與連續詐欺取財罪二者間，均有方法、結果之牽
    連關係，為牽連犯之裁判上一罪關係，應依刑法第五十五條之規定，從一重之連
    續行使偽造準私文書罪論處。爰審酌被告戊○○、乙○○因家庭變故，經濟狀況
    不佳，竟思以冒標詐財之方式，獲取財源，迄於本身無力支應互助會款，即以倒
    會避債之方式，造成活會會員之財產損害，被告戊○○、乙○○為圖解己之困，
    不思顧及會員之權益侵害，其行誠屬可議，惟被告乙○○、戊○○於通緝到案後
    ，業經坦承犯行，犯後態度尚屬良好，亦有償債之意願，但事實上並足夠之能力
    以滿足無自訴人之和解條件等一切情狀，分別量處如主文所示之刑，並均依現行
    刑法第四十一條第一項之規定諭知易科罰金之折算標準。（按：刑法第四十一條
    原規定犯最重本刑為三年以下有期徒刑以下之刑之罪，而受六個月以下有期徒刑
    或拘役之宣告者，得易科罰金，現行刑法第四十一條第一項則修正為犯最重本刑
    為五年以下有期徒刑以下之刑之罪，而受六個月以下有期徒刑或拘役之宣告，得
    易科罰金，並經總統於九十年一月十日以華總一義字第九０００００三八００號
    公布，於九十年一月十二日起生效，比較新舊法適用之結果，以現行刑法第四十
    一條第一項之規定，較為有利於被告以新法較有利於被告戊○○、乙○○，自應
    適用裁判時之現行刑法第四十一條第一項之規定，併予諭知易科罰金。）末查：
    被告戊○○前未曾受有期徒刑以上刑之宣告，此有臺灣高等法院被告全國前案紀
    錄表一份在卷可據，被告戊○○並非前開互助會主事者，且參與程度輕微，再者
    ，被告戊○○、乙○○家庭經濟狀況不佳，尚賴被告戊○○撐持家中經濟，而被
    告戊○○經此審判教訓，當已知所警惕，信無再犯之虞，本院認所宣告之刑，以
    暫不執行為適當，併予諭知緩刑貳年，用啟自新，併觀後效。
三、互助會標單上偽造「林維聖」、「葉廣蘭」名義之署押各一枚，雖未經扣案，然
    並無具體事證足以認定業已滅失，不問屬於被告戊○○、乙○○與否，爰依刑法
    第二百十九條之規定，併予諭知沒收。
四、按告訴或請求乃論之罪，自訴人經合法傳喚，無正當理由不到庭或到庭不為陳述
    者，以撤回自訴論；其非告訴或非請求乃論之罪，得不待其陳述而為判決，刑事
    訴訟法第三百三十一條第一項定有明文。自訴人子○○、辛○○、庚○○經合法
    傳喚，無正當理由不到庭，爰不待其陳述，逕行判決。
據上論斷，應依刑事訴訟法第三百四十三條、第三百三十一條第一項、第二百九十九
條第一項前段，刑法第二條第一項前段、第二十八條、第五十六條、第二百十六條、
第二百二十條第一項、第二百十條、第三百三十九條第一項、第五十五條、第四十一
條第一項前段、第七十四條第一款、第二百十九條，罰金罰鍰提高標準條例第一條前
段、第二條，判決如主文。
中      華      民      國      九十二      年    五    月    二十九    日
                                臺灣臺中地方法院刑事第六庭
                                        法  官  巫淑芳
右正本證明與原本無異。
如不服本判決，應於送達後十日內向本院提出上訴狀 （須附繕本） ，上訴於台灣高
法院台中分院。
                                        書記官
中      華      民      國      九十二      年    五    月    二十九    日
附錄論罪科刑法條：
刑法第二百十條：
偽造、變造私文書，足以生損害於公眾或他人者，處五年以下有期徒刑。
刑法第二百十六條：
行使第二百十條至第二百十五條之文書者，依偽造、變造文書或登載不實事項或使登
載不實事項之規定處斷。
刑法第二百二十條：
在紙上或物品上之文字、符號、圖畫、照像，依習慣或特約，足以為表示其用意之證
明者，關於本章及本章以外各罪，以文書論。
錄音、錄影或電磁紀錄，藉機器或電腦之處理所顯示之聲音、影像或符號，足以為表
示其用意之證明者，亦同。
稱電磁紀錄，指以電子、磁性或其他無法以人之知覺直接認識之方式所製成之紀錄，
而供電腦處理之用者。
刑法第三百三十九條第一項：
意圖為自己或第三人不法之所有，以詐術使人將本人或第三人之物交付者，處五年以
下有期徒刑、拘役或科或併科一千元以下罰金。


司法院資訊處製作；財團法人民間司法改革基金會備份。
